【裁判字號】    97,勞訴,41
【裁判日期】    970923
【裁判案由】    給付退休金
【裁判全文】
臺灣板橋地方法院民事判決              97年度勞訴字第41號
原      告  甲○○
訴訟代理人  鄭仁哲律師
被      告  弘業電腦用品股份有限公司
法定代理人  丙○○
訴訟代理人  王嘉寧律師
複 代 理人  乙○○
上列當事人間請求給付退休金事件，經本院於民國97年9 月9 日
言詞辯論終結，判決如下：
    主  文
被告應給付原告新台幣壹佰貳拾玖萬玖仟貳佰參拾陸元及自民國
九十七年二月二十七日起至清償日止，按年息百分之五計算之利
息。
訴訟費用由被告負擔。
本判決第一項於原告以新台幣肆拾參萬元供擔保後，得假執行；
但被告如以新台幣壹佰貳拾玖萬玖仟貳佰參拾陸元為原告預供擔
保後，得免為假執行。
    事實及理由
一、原告主張：原告係民國41年1 月10日生，自77年3 月26日起
    即受雇於被告，擔任技術員工作，於96年1 月10日已年滿55
    歲，且於被告公司任職超過15年，符合勞動基準法第53條第
    1 款得自請退休之規定，乃於96年9 月12日以存證信函向被
    告申請自96年10月15日退休及請被告派員辦理交接手續暨依
    法被告給付退休金，該函經被告於96年9 月13日收受。詎原
    告於96年10月15日與被告辦竣交接手續後，被告卻拒絕給付
    退休金與原告。經原告向台北縣政府為勞資爭議協調之申請
    ，被告仍拒絕給付，爰依勞動基準法第55條規定為請求。原
    告係選擇勞退舊制，自77年3 月26日起至96年10月15日退休
    止，工作年資為19年6 個月，依勞動基準法第55條規定，得
    請領34.5個基數。原告退休前6 個月之平均工資為37,659元
    ，則原告得請求之退休金應為1,29 9,236元等語。聲明請求
    ：被告應給付原告1,299,236 元，及自支付命令送達翌日（
    即97年2 月27日）起至清償日止，按年息5%計算之利息；願
    供現金或中國信託商業銀行可轉讓定期存單為擔保，請准宣
    告假執行。
二、被告則以：
   (一)原告早已於96年9 月5 日遭被告開除，為終止勞動契約之
     意思表示，被告已無給付退休金義務。詳述如下：
     原告於96年8 月23日下午5 時許，在被告工廠內，僅因訴
     外人即被告公司股東兼業務負責人湯春玉經其他員工告知
     發見原告印紙的數量控制流程有誤（所印製報表紙已逾客
     戶下訂單之數量，會造成造成公司庫存損失），湯春玉乃
     立即告知原告並請其停止再印，詎原告非但無故拒絕，竟
     心生不滿，基於公然侮辱之犯意，當場以台語出言辱罵湯
     春玉：「婊，就是婊」、「妳快出去給人家幹，快、快出
     去給人家幹，妳不能給幹」、「講完了沒，講完了可以出
     去被幹了」等諸多不雅語詞，尤有甚者，原告竟出手拉扯
     湯春玉，致湯春玉重心不穩向後傾倒撞及原告操作印報表
     的機器，當場撞到腰、背部位，致湯春玉右肩關節及腰背
     脊椎錯位，肌肉發炎痛之傷害。原告有上揭公然侮辱及傷
     害湯春玉之行為，復於次日即96年8 月24日自行曠職1 日
     ，已符合勞動基準法第12條第1 項第2 款「對於雇主、雇
     主家屬、雇主代理人或其他共同工作之勞工，實施暴行或
     有重大侮辱之行為者」規定，故被告得不經預告終止契約
     。而被告已於96年9 月5 日台北縣政府勞資爭議協調會當
     天，由湯春玉代理被告出席並當場表示「勞方（即原告）
     並未向老闆提起退休之事」，並代理被告當場向原告為終
     止勞動契約之意思表示，故兩造間勞動契約業經被告合法
     終止，是原告於96年9 月12日始寄發存證信函予被告請求
     退休，並非有據。
   (二)退步言之，倘鈞院認原告請求退休為合法，則因原告雖於
     77年3 月26日任職被告，然原告迄今曾3 次離職（連同本
     次），而本次受僱傭期間為為80年5 月22日起至96年10月
     15日止，年資應為16年5 個月，得請領31.5個基數，非如
     原告所稱工作年資為工作年資為19年6 個月，得請領34.5
     個基數等語，資為抗辯。併為答辯聲明：駁回原告之訴及
     假執行之聲請；如受不利判決，願供擔保請准宣告免為假
     執行。
三、兩造不爭執事項：
  (一)原告係41年1 月10日生，自77年3 月26日任職被告公司，擔
    任技術員工作。原告曾兩次自被告公司離職，時間分別為77
    年6 月10日至77年7 月13日止，及自80年5 月1 日至80年5
    月21日止。
  (二)原告曾於96年8 月24日就給付退休金事宜，向台北縣政府提
    出勞資爭議協調之申請，兩造於96年9 月5 日參加勞資爭議
    協調會，協調結果不成立。原告於96年9 月12日以存證信函
    向被告申請自96年10月15日退休及請被告派員辦理交接手續
    暨依法被告給付退休金，該函經被告於96年9 月13日收受。
    嗣被告於96年10月15日派員與原告辦竣交接手續，惟未給付
    原告退休金。被告有給付原告96年9月份、10月份薪資。
  (三)原告於96年9 月12日寄發存證信函予被告表示自96年10月15
    日起退休，並請被告派員辦理交接手續及給付退休金。經被
    告於96年9 月13日收受。原告並於96年10月15日與被告辦理
    交接手續完竣。
  (四)原告係選擇勞退舊制。原告退休時每月平均工資為37,659元。
  (五)原告曾遭台灣板橋地方法院檢察署以公然侮辱訴外人湯春玉
    而提起公訴（該署96年度偵字第26066 號聲請簡易判決處刑
    度書），嗣於本院刑事庭審理時，湯春玉於97年1 月22日訊
    問期日當庭對原告撤回刑事告訴，而經本院以97年度易字第
    257 號刑事判決公訴不受理確定。
四、兩造爭執事項要點：
  (一)被告以原告於96年8 月23日對被告之股東兼業務主管湯春玉
    有公然侮辱及傷害之行為，符合勞動基準法第12條第1 項第
    2 款不經預告得終止契約之事由，有無理由？又被告抗辯已
    於96年9 月5 日台北縣政府勞資爭議協調會時，對原告為終
    止契約之意思表示，有無理由？
  (三)倘原告請求退休金為有理由，則原告上揭2 次自被告離職之
    期間，得否計入其工作年資內？又原告得請求之退休金金額
    應為若干？
五、原告主張其於96年9 月12日以存證信函向被告申請自96年10
    月15日退休，請求被告給付退休金等語，為被告否認，辯以
    ：兩造間勞動契約業經被告於96年9 月5 日以勞動基準法第
    12條第1 項第2 款規定合法終止，無給付原告退休金之義務
    等語。經查：
  (一)原告主張其於96年9 月12日以存證信函向被告申請自96年10
    月15日退休，請求被告給付退休金及辦理交接手續，經被告
    於96年9 月13日收受存證信函，嗣於96年10月15日被告派員
    與原告辦理交接手續完畢等事實，為兩造不爭執，並有原告
    所提存證信函及回執影本各1件為證，堪信為真正。
  (二)對於被告所辯，原告固自認有於96年8 月23日在被告公司內
    與湯春玉發生爭吵之情 ，惟否認有以「婊，就是婊」、「
    妳快出去給人幹，快、快出去給人幹，你不能給幹」等言詞
    辱罵湯春玉。查，證人即被告公司員工商玄宗於臺灣板橋地
    方法院檢察署96年度偵字第26066 號偵查案件中證稱：「我
    與湯春玉下樓時，甲○○（即原告）有對湯春玉罵『妳快出
    去給人幹，快、快出去給人幹』。」等語已明，核與證人即
    被告負責人黃偉能所證述：「我當時下樓時拉開告訴人（即
    湯春玉），要他們（按：即原告及湯春玉）不要再吵了，甲
    ○○（原告）有說一句話，我聽不清楚，但湯春玉於甲○○
    罵完後，有說『你剛罵我婊子，現又罵我婊子』。」等語相
    符（見該署96年度他字第5981號偵卷第14頁），並有原告與
    湯春玉發生爭執之被告公司工作場所照片7 張可稽（見該署
    96年度他字第5981號偵卷第18至21頁），業經本院調取上開
    偵查案卷查閱屬實。而原告上開公然侮辱湯春玉之行為，亦
    經檢察官向本院刑事庭起訴而聲請簡易判決處刑，有該署96
    年度偵字第26 066號聲請簡易判決處刑書足憑，由本院刑事
    庭以96年度簡字第8614號刑事簡易案件審理（按：其後改分
    為97年度易字257 號）後，經原告於97年1 月22日訊問期日
    時，當庭對湯春玉鞠躬道歉並說對不起後，經湯春玉接受原
    告之道歉而當庭對原告撤回刑事告訴，記明於該日之訊問筆
    錄，嗣該刑事簡易案件改分案號為97年度易字257 號後，而
    判決原告公訴不受理等情，亦經本院調取本院96年度簡字第
    8614號刑事簡易案件及97年度易字257 號案卷查閱屬實，原
    告上開對湯春玉為辱罵之重大侮辱行為，除據證人證述如前
    外，倘原告無對湯春玉為上開行為，衡情原告應無於刑事案
    件開庭時當庭對湯春玉為鞠躬道歉之理。是原告空言否認出
    言對湯春玉為上開公然侮辱之言語云云，委無可採。又被告
    主張湯春玉係被告之股東兼業務主管，屬於雇主之代理人兼
    共同工作之勞工之身分，原告對於湯春玉係被告公司股東及
    負責對外銷售業務乙節並不爭執，其雖否認湯春玉對原告有
    指揮監督關係，惟縱令原告所言屬實，湯春玉亦係屬任職被
    告公司而為與原告共同工作之勞工。因此，原告對共同工作
    之湯春玉為上開重大侮辱行為，已符合勞動基準法第12條第
    1 項第2 款規定。
  (三)被告雖另稱原告除出言侮辱外，亦有出手拉扯湯春玉致其重
    心不穩而跌倒，致湯春玉受有腰、背部之傷害等語，雖提出
    湯春玉之記載病名欄為「因外力撞擊致右肩關節及腰背脊椎
    錯位、肌肉發炎痛」之生生中醫診所診斷證明書影本1 份為
    證（見本院卷第68頁），惟此僅能證明湯春玉受有腰、背部
    之傷害，尚不能證明係被告所為，且是否係因外力撞擊而生
    之上開傷勢，恐亦非該未在場之中醫診所醫生所得證明。惟
    本院既認定原告確有對湯春玉為上開公然侮辱之行為，已符
    合勞動基準法第12條第1 項第2 款規定之事由，業如前述，
    則就原告是否於上開時地亦有對湯春玉為傷害行為，對於被
    告是否得行使勞動基準法第12條第1 項第2 款規定之終止權
    ，已不生影響。
  (四)被告復辯稱原告於事發日隔天（96年8 月24日）未上班，無
    正當理由曠職1 日云云，為原告否認。查，勞動基準法第12
    條第1 項第6 款係規定「無正當理由繼續曠工3 日，或1 個
    月內曠工達6 日者」，雇主始得主張不經預告終止契約，然
    被告上開所辯情形，不符合該款規定之要件，且被告所提96
    年8 月份之原告打卡表上96年8 月24日「曠工」字樣之記載
    ，係手寫為之（見本院卷第69頁），然此業原告提出其96年
    8 月份打卡表影本1 份，其上則無任何手寫「曠工」字樣之
    記載（見本院卷第80頁），顯然係被告事後始自行任意填載
    ，難認屬實，毫無可取。
  (五)被告辯稱其於「96年9 月5 日」在台北縣政府勞資爭議協調
    會時，即以上開事由對原告為終止契約之意思表示等語，則
    為原告否認。查，兩造於台北縣政府處理勞資爭議協調會議
    時，被告係對原告表示「勞方想要做就繼續做」等語，此有
    兩造不爭執真正之公文書即台北縣政府處理勞資爭議協調會
    議紀錄影本1 份在卷可證（見本院卷第19頁），且於召開上
    開勞資爭議協調會議後，原告仍繼續工作至96年10月15日退
    休交接日，被告亦猶給付原告96年9 月份、同年10月份薪資
    等事實，為被告所不爭執，並有原告所提之96年9 月份、10
    月份薪資單影本兩份附卷足徵（見本院卷第22頁）。因此，
    倘被告果有於96年9 月5 日勞資爭議協調會時對原告主張終
    止勞動契約，豈有於契約終止後猶給付原告96年9 月份及10
    月份薪資之理？顯與常情未符，所辯不憑信。被告復辯稱：
    係因勞資爭議協調會當日之縣政府人員向湯春玉告稱「人家
    已經申請退休了，你們不能再主張解雇員」云云，而誤以為
    終止僱傭關係意思不合法，才表示「要做就繼續做」，被告
    已向原告撤回當初讓原告繼續做的意思表示等語，惟其主張
    係錯誤之意思表示及已對原告為撤銷該錯誤之意思表示，均
    為原告否認，被告應就此等有利於己之事實，負舉證責任，
    然其並未舉證以實其說；況且，兩造於參加上開勞資爭議協
    調會議後，原告確實依被告於協調會所稱「要做就繼續做」
    之言，仍在被告公司繼續工作，被告亦確實仍給付原告96年
    9 月份、同年10月份薪資，已如前述，觀諸上開各情，實難
    認為被告有何已對原告為終止契約之意思表示、或被告於協
    調會中所言「要做就繼續做」有何錯誤、或被告已對原告撤
    銷其錯誤意思表示可言。綜上，被告辯稱已於96年9 月5日
    向原告為終止契約之意思表示云云，洵非有據。
六、按勞工工作15年以上年滿55歲者，得自請退休，勞動基準法
    第53條第1 款定有明文。次按「勞工退休金之給與標準如左
    ：一按其工作年資，每滿1 年給與兩個基數。但超過15年之
    工作年資，每滿1 年給與1 個基數，最高總數以45個基數為
    限。未滿半年者以半年計；滿半年者以1 年計。…」、「前
    項第1 款退休金基數之標準，係指核准退休時1 個月平均工
    資。」同法第55條第1 項第1 款、第1 項亦有規定。本件原
    告係41年1 月10日生，自77年3 月26日任職被告，擔任技術
    員工作，至原告於96年10月15日退休日止，已符合工作15年
    以上年滿55歲得自請退休之規定，縱令扣除原告曾兩次自被
    告公司離職之期間（分別為77年6 月10日至77年7 月13日止
    ，及自80年5 月1 日至80年5 月21日止），其工作年資亦達
    16年5 個月，亦符合上開自請退休之規定，且為被告所不爭
    執，堪信為真。
七、原告主張其固有上開兩次自被告公司短暫離職，惟依勞動基
    準法第10條規定，其前後工作年資應合併計算等語，被告則
    否認，辯以：原告之工作年資應扣除上開兩次離職期間。查
    ，按「定期契約屆滿後或不定期契約因故停止履行後，未滿
    3 個月而訂定新約或繼續履行原約時，勞工前後工作年資，
    應合併計算。」，勞動基準法第10條著有規定。本件兩造係
    不定期勞動契約，原告兩次自被告公司離職之時間分別為77
    年6 月10日至77年7 月13日止，及自80年5 月1 日至80年5
    月21日止等事實，為兩造所不爭，是原告第一、二次離職之
    期間分別僅1 個月餘及20天，均未滿3 個月，故依上揭規定
    ，原告之工作年資應合併計算，被告該部分抗辯，並非可採
    。故原告自77年3 月26日任職起至96年10月15日退休止，依
    勞動基準法第55條規定計算，其工作年資應為19年6 個月，
    得請領34.5個基數。而原告核准退休時之1 個月平均工資為
    37,659元，為兩造所不爭，復有原告所提薪資單影本存卷可
    憑（見本院卷第20至22頁）。是原告得請求之退休金金額應
    為1,299,236 元（37,659×34.5＝1,299,236） 。
八、綜上，原告基於退休金請求權法律關係，請求被告給付原告
    1,299,236 元及自起訴狀送達翌日即97年2 月27日起至清償
    日止，按年息5%計算之法定遲延利息，為有理由，應准許之
    。
九、兩造分別陳明願供擔保准予宣告或免於假執行，均核無不合
    ，爰分別酌定相當金額宣告之。
十、至於被告聲請本院傳訊被告股東湯春玉、職員潘強及湯貴景
    以證明被告已於96年9 月5 日向原告為終止契約之意思表示
    乙節，惟此部分之事實已有台北縣政府處理勞資爭議協調會
    議紀錄之公文書可證，且倘被告果於協調會時即已向原告為
    終止契約之意思表示及果已向原告為撤銷錯誤意思表示為真
    ，則何以被告豈會於終止契約後猶給付原告96年9 月份及10
    月份薪資？等情，業經本院認定事證已明如前，核無調查之
    必要，附此敘明。此外，兩造其餘主張陳述、攻擊防禦方法
    及所提之證據，經審酌後認於本判決結果不生影響，爰不一
    一論述。
十一、結論：原告之訴有理由，依民事訴訟法第78條，判決如主
      文。
中    華    民    國    97    年    9     月    23    日
                  民事第一庭    法  官  陳翠琪
以上正本係照原本作成
如對本判決上訴，須於判決送達後20日內向本院提出上訴狀
中    華    民    國    97    年    9     月    24    日
                                書記官  李瑞芝


司法院資訊處製作；財團法人民間司法改革基金會備份。
